【裁判字號】    97,訴,1010
【裁判日期】    980413
【裁判案由】    偽造文書
【裁判全文】
臺灣高雄地方法院刑事判決            97年度訴字第1010號
公  訴  人  臺灣高雄地方法院檢察署檢察官
被      告  戊○○
選任辯護人  洪條根律師
上列被告因偽造文書案件，經檢察官提起公訴（97年度偵字第
2310號），本院判決如下：
    主  文
戊○○無罪。
    理  由
一、公訴意旨略以：被告戊○○於民國93年7 月4 日（起訴書誤
    載為「7 月15日」）以被害人乙○○之名義向告訴人丁○○
    租得高雄市左營區○○○○路66號3 樓之1 房屋，租期1 年
    ，押租金為新臺幣（下同）3 萬元。嗣租期屆滿後，告訴人
    不願續租，且未返還上揭押租金，被告為取得該筆押租金，
    竟基於行使偽造文書之犯意，先後於94年12月1 日、96年3
    月21日、6 月1 日，未經被害人之同意或授權，冒用被害人
    之名義在存證信函、聲請追加執行狀及民事委任書等文書上
    ，偽造「乙○○」之署名，另偽刻「乙○○」之印章，蓋用
    印文於上揭文件，用以表示係「乙○○」本人所出具，並分
    別寄送予告訴人及送交法院而行使之，均足生損害於被害人
    本人及告訴人，因認被告涉犯刑法第216 條、第210 條之行
    使偽造私文書罪嫌等語。
二、按犯罪事實應依證據認定之，無證據不得認定犯罪事實。不
    能證明被告犯罪或其行為不罰者，應諭知無罪之判決，刑事
    訴訟法第154 條第2 項及第301 條第1 項分別定有明文。復
    按事實之認定，應憑證據，如未能發現相當證據，或證據不
    足以證明，自不能以推測或擬制之方法，以為裁判基礎；又
    認定犯罪事實所憑之證據，雖不以直接證據為限，間接證據
    亦包括在內，然而，無論直接或間接證據，其為訴訟上之證
    明，須達於通常一般人均不致有所懷疑，而得確信其為真實
    之程度者，始得據為有罪之認定，倘其證明尚未達到此一程
    度，而有合理懷疑之存在時，即無從為有罪之認定，最高法
    院著有40年臺上字第86號、76年臺上字第4986號判例可資參
    照。再者，被害人就被害經過所為之陳述，其目的在於使被
    告受刑事訴追處罰，與被告處於絕對相反之立場，其陳述或
    不免渲染、誇大。是被害人縱立於證人地位具結而為指證、
    陳述，其供述證據之證明力仍較與被告無利害關係之一般證
    人之陳述為薄弱。從而，被害人就被害經過之陳述，除須無
    瑕疵可指，且須就其他方面調查又與事實相符，亦即仍應調
    查其他補強證據以擔保其指證、陳述確有相當之真實性，而
    為通常一般人均不致有所懷疑者，始得採為論罪科刑之依據
    （最高法院95年度台上字第6017號判決意旨參照）。
三、證據能力之判斷：
    按被告以外之人於審判外之陳述，雖不符刑事訴訟法第159
    條之1 至之4 之規定，然經當事人於審判程序同意作為證據
    ，法院審酌該言詞陳述或書面陳述作成時之情況，認為適當
    者，亦得為證據。又當事人、代理人或辯護人於法院調查證
    據時，知有第159 條第1 項不得為證據之情形，而未於言詞
    辯論終結前聲明異議者，視為有前項之同意，同法第159 條
    之5 亦有明文。查本案所引用之證據資料（詳後引證據），
    其中各項言詞或書面傳聞證據部分，縱無刑事訴訟法第159
    條之1 至第159 條之4 或其他規定之傳聞證據例外情形，亦
    業經本院審理時予以提示並告以要旨，且各經檢察官、被告
    及其辯護人表示意見，當事人已知上述證據乃屬傳聞證據，
    而未於言詞辯論終結前對該等證據聲明異議（見本院卷第16
    、222 頁），依上開規定，已擬制同意其有證據能力，且本
    院審酌該等傳聞證據作成時之狀況，並無不宜作為證據之情
    形，均應認於本案有證據能力。
四、公訴人認本件被告戊○○涉犯行使偽造私文書罪嫌，無非係
    以被告戊○○自承有寄發前揭存證信函予告訴人並對告訴人
    提起民事訴訟等事實、證人即告訴人丁○○於偵查時之證述
    、證人即被害人乙○○於偵查中之證述及卷附存證信函、聲
    請追加執行狀、民事委任書影本等件為其論據。訊據被告固
    坦認有寄發前揭存證信函予告訴人，並對告訴人提起民事訴
    訟及後續強制執行程序等情，惟堅決否認有何行使偽造私文
    書之犯行，辯稱：伊與乙○○本來是男女朋友，當初乙○○
    有口頭委託伊向丁○○討回3 萬元之押租金；伊事先有與乙○○電話聯絡，告知要以乙○○名義填寫如起訴書所載各項
    文件，乙○○說由伊處理就好等語。
五、經查：
（一）被告於93年7 月4 日以證人乙○○之名義向告訴人承租高
      雄市左營區○○○○路66號3 樓之1 房屋，租期自93年7
      月15日起至94年7 月14日止，為期1 年，每月租金1 萬5
      千元，並於訂約時先交付押租金3 萬元。嗣上揭租期屆滿
      後，告訴人不願續租，且未返還上揭押租金，被告遂於94
      年12月1 日以證人乙○○之名義，擬具內容為請求告訴人
      應於函到3 日內與受任人即被告聯絡房屋修繕事宜，否則
      逾期視同放棄相關權利，並應即將押租金3 萬元返還予乙○○之存證信函，並在其上簽署「乙○○」署名及蓋用「
      乙○○」印文後，寄予告訴人；另被告以其個人及證人乙○○名義分別對告訴人請求返還被告所溢付之租金7,500
      元及返還證人乙○○押租金3 萬元之民事案件（本院95年
      度雄小字第2036號、95年度小上字第46號），均獲勝訴判
      決確定而取得執行名義，乃於96年3 月21日以被告及證人
      乙○○名義填寫「聲請追加執行狀」，並於其上簽署「乙○○」署名及蓋用「乙○○」印文後，向本院民事執行處
      遞狀聲請對告訴人之財產為強制執行，嗣經本院以96年度
      執字第27573 號案件受理後，被告復於96年6 月1 日，填
      載委任人為乙○○，受任人為被告之民事委任書，並在該
      委任書當事人簽章欄位簽署「乙○○」之署名及蓋用「乙○○」印文後提出於本院等情，業據被告供承在卷，且有
      高雄中都郵局第112 號存證信函、聲請追加執行狀、民事
      委任書影本附卷可考，並經本院調取本院95年度雄小字第
      2036號、95年度小上字第46號民事案件卷宗、96年度執字
      第27573 號執行卷宗核閱無訛，此部分事實，堪予認定。
（二）次查，關於證人乙○○有無委託被告追討上開押租金乙節
      ，經本院傳喚證人甲○○到庭具結證稱：伊認識乙○○及
      被告，因被告以前是從事銀行信用卡代辦業務所認識，乙○○是被告工作上的助理；被告與乙○○分手日期伊不記
      得，有一次乙○○打電話給伊，請伊跟被告聯絡，因為被
      告情緒很不穩定，好像就是他們在談分手的事，乙○○打
      電話要伊安撫被告的情緒，當時伊才知道被告與證人乙○○之前有男女朋友關係；伊在96年8 、9 月間有打電話給
      證人乙○○，因為被告要伊轉達被告與證人乙○○當時租
      房子有租金以及押租金的問題，乙○○有拜託被告向法院
      打官司將錢要回來，現在官司贏了，錢也要回來了，但因
      為丁○○說被告冒用乙○○名義提告，所以被告要伊打電
      話給乙○○出面澄清一下；伊打上開電話給乙○○時，乙○○說現在不方便說話，隔了兩、三天後，乙○○才回電
      話，伊就轉達被告要伊轉達的事情給乙○○知道，伊問乙○○是否可以出面澄清，乙○○說：「坦白講，之前丁○○有找過她，並詢問她是否有委託被告辦理民事程序，她
      回說沒有」，但乙○○跟伊說：「她只能說她有同意拜託
      被告幫她把錢要回來」等語（院卷第97-100頁），且證人
      乙○○亦證承確有接到證人甲○○之上開電話等情（院卷
      第103 頁），衡以證人甲○○既認識被告及乙○○雙方，
      與其等均無親屬關係，且亦曾在其等分手時受證人乙○○
      之託打電話安慰被告，故未見證人甲○○有偏袒被告或證
      人乙○○一方之動機，並證人甲○○自身從事開班教授英
      語之工作（院卷第102 頁），有正當穩定之工作，衡情亦
      無為被告脫免罪責，甘冒受偽證罪訴追處罰風險而故為不
      實陳述之理，是其證述尚值採信。另參諸被告於進行追討
      上開押租金過程中，亦有律師友人提供相關法律意見，亦
      據被告供承在卷（院卷第110 頁），則被告理應了解相關
      法律責任，而衡情應無甘冒刑責風險，並耗費此等時間、
      勞費，僅為謀取為數非鉅之3 萬元押租金之理，足認被告
      確受證人乙○○所託向告訴人追討上述押租金，則被告嗣
      以證人乙○○名義撰寫存證信函寄予告訴人，並於提起前
      開民事訴訟獲得勝訴確定判決後，復以證人乙○○名義填
      載上開聲請追加執行狀及民事委任書進行後續強制執行程
      序，堪認係本於上開受託事項所為，自難認被告係無權制
      作上開各項法律程序所須之文書。
（三）雖關於被告所辯證人乙○○曾有口頭委託被告向告訴人追
      討前述押租金3 萬元乙節，固為證人乙○○於偵查及本院
      審理中否認其情在卷，然查，證人乙○○就前開諸文件上
      之印文是否為其所有乙節，先於偵查中證稱：印章不是伊
      的等語（96年度他字第5780號卷，下稱他卷，第67頁），
      嗣於本院則改稱：簽名不是伊簽的，但印章不確定是否是
      伊的（院卷第85頁），前後所述已有不一。再者，上開押
      租金3 萬元係證人乙○○支付予告訴人乙情，業據證人乙○○於偵查及本院審理中證述明確，核與證人即告訴人於
      偵查中所證：伊要退回押金給周小姐等語（他卷第8 頁）
      、證人甲○○於本院所證：被告有說押租金是乙○○的等
      語（院卷第100 頁）相符，並有證人乙○○與告訴人簽訂
      之房屋租賃契約乙份在卷可參（他卷第28-33 頁），堪予
      認定，則向告訴人追討3 萬元押租金乙事即切關證人乙○○之權益，惟證人乙○○卻於偵查中證稱：被告有打電話
      給伊，伊回答不關伊的事，要怎麼做隨便被告等語（他卷
      第67頁）、於本院證稱：被告有向伊表示要向丁○○取回
      押租金，伊當時回應那是被告的事，不關伊的事等語（院
      卷第95頁），亦見其證述與實情相悖之處。雖證人乙○○
      另證稱：因伊當時不想理被告，不想跟被告有任何事情上
      牽扯關係云云（他卷第67頁、院卷第95頁），然查，證人
      乙○○於被告向告訴人追討押租金3 萬元過程中，曾傳簡
      訊予被告詢問案件進行狀況乙情，亦據證人乙○○於偵查
      證述明確（他卷68頁），已與其所證上情有違，甚者，證
      人乙○○於95年8 月16日亦曾親自繕打委託書委託被告代
      其前往財政部高雄市國稅局鼓山稽徵所接受備詢乙情，同
      據證人乙○○於本院證述：委託書是伊打的，當時伊收到
      稅捐稽徵處通知伊到場說明有關丁○○稅務問題，因為伊
      當時在上班不克前往，所以就將委託書寄給被告，幫伊去
      現場說明等語明確（院卷第91頁），並有財政部高雄市國
      稅局鼓山稽徵所97年7 月31日財高國稅鼓營所字第097000
      7419號函所附有關檢舉丁○○逃漏稅捐案相關資料及證人
      乙○○之委託書存卷可考（院卷第29-47 頁），苟證人乙○○確如其所述已與被告恩斷義絕而不願與被告再有任何
      糾葛，又焉會出具委託書請託被告為其前往備詢？顯見證
      人乙○○所證上情，亦非可採。又證人乙○○於偵查中證
      述曾傳送簡訊詢問被告案件進行狀況乙情，已如前述，惟
      證人乙○○於本院審理中卻又飾詞證稱：伊一直收到法院
      的通知，伊不想被打擾，所以就用簡訊詢問被告「為何伊
      一直收到法院的通知」；伊傳簡訊時，也不知道被告以什
      麼樣的方式去追討云云（院卷第90頁），除與其於偵查中
      所證：伊傳簡訊是因為法院一直寄給伊相關的文件，所以
      才會問被告「現在的狀況如何」等語（他卷第68頁）有所
      出入外，本院前開民事案件送達證人乙○○親收之傳票上
      業已載明被上訴人乙○○、訴訟代理人戊○○等語，有本
      院送達證書在卷可考（見95年度小上字第46號民事卷宗第
      28頁），亦見證人乙○○所證「不知被告以此方式去追討
      」乙節，尚堪置疑。綜上，證人乙○○之證詞與事實或常
      情多所違逆而存有瑕疵可指，自難以遽信，且由證人乙○○於偵查中所證：如果不是丁○○把錢直接拿給伊媽媽，
      伊想也有可能會被被告拿走等語（他卷第68頁），恰足顯
      露證人乙○○確有追討取回該筆3 萬元押租金之意思，復
      參以證人乙○○亦自承事後確有委由其母伍秀峰向告訴人
      領回該筆押租金乙情，益徵證人乙○○所稱被告要向告訴
      人追討押租金不關伊的事，伊未授權被告云云，實難採信
      。
（四）綜上所述，本案經調查後，公訴人所舉之積極證據尚不足
      以證明被告上揭犯行，被告所辯尚非無據，而使本院合理
      懷疑證人乙○○有授權被告代為追討前揭押租金3 萬元並
      進行相關法律程序，難認被告係無權制作上開各項法律程
      序所須之文書，故被告被訴上開行使偽造私文書之犯行，
      應屬不能證明。此外，公訴人復未能提出其他證據或指出
      證明之方法，足認被告涉有公訴人所指之犯行，揆諸前揭
      法律規定及判例意旨，既不能證明被告之犯罪，依法應為
      被告無罪之諭知。
據上論斷，應依刑事訴訟法第301 條第1 項前段，判決如主文。
本案經檢察官丙○○到庭執行職務。
中    華    民    國    98    年    4     月    13    日
                  刑事第八庭    審判長法  官  洪能超
                                      法  官  陳思帆
                                      法  官  蔣志宗
以上正本證明與原本無異。
如不服本判決應於收受送達後10日內向本院提出上訴書狀，並應
敘述具體理由；如未敘述上訴理由者，應於上訴期間屆滿後20日
內向本院補提理由書（均須按他造當事人之人數附繕本）「切勿
逕送上級法院」。
中    華    民    國    98    年    4     月    13    日
                                      書記官  李崑良


司法院資訊處製作；財團法人民間司法改革基金會備份。
